【裁判字號】    88,易,4765
【裁判日期】    890406
【裁判案由】    誣告
【裁判全文】
臺灣板橋地方法院刑事判決                        八十八年度易字第四七六五號
    公 訴 人  臺灣板橋地方法院檢察署檢察官
    被    告  乙○○
右列被告因誣告案件，經檢察官提起公訴（八十八年度偵字第一九六七四號），本院
判決如左：
    主    文
乙○○無罪。
    理    由
一、公訴意旨略以：被告乙○○明知票號ＨＸ－0000000號、發票日民國八十
    八年三月三十一日、面額新臺幣（下同）十五萬元、付款人臺北縣中和地區農會
    仁愛分部之支票一紙，係其於八十八年二月底，在臺北市南港區伯爵山莊內簽發
    予甲○○，作為購買冷氣機之價款，並未遺失，竟於八十八年三月三十一日（檢
    察官起訴書誤載為八十八年三月三十日），向臺北縣中和地區農會仁愛分部申報
    上開支票遺失，並掛失止付，未指定犯人而向該管警察機關誣告侵占遺失物罪，
    嗣經執票人丙○○屆期提示未獲付款，始查知上情，因認被告涉有刑法第一百七
    十一條第一項之未指定犯人誣告罪嫌云云。
二、按犯罪事實應依證據認定之，無證據不得推定其犯罪事實，又不能證明被告犯罪
    或其行為不罰者，應諭知無罪之判決，刑事訴訟法第一百五十四條、第三百零一
    條第一項分別定有明文。次按行為非出於故意或過失者不罰；過失行為之處罰，
    以有特別規定者為限，刑法第十二條規定甚明。而刑法上之故意犯，乃行為人對
    於構成犯罪之事實（外在不法要素），有所認識或預見，並基此認識或預見，進
    而付諸行為，加以實現，或容任其預見者成為事實之謂，是以刑法第十三條規定
    行為人對於構成犯罪之事實，明知並有意使其發生者為故意，行為人對於構成犯
    罪之事實，預見其發生而其發生並不違背其本意者，以故意論。從而如行為人對
    於構成犯罪之事實全部或一部無認識，均足以影響犯罪故意之成立。
三、訊據被告乙○○固不諱在前開支票之發票人欄簽名，及嗣後將前開支票掛失止付
    等情，惟堅詞否認有何誣告之行為，辯稱：前開支票乃伊事先簽名於發票人欄，
    未載金額，交伊之配偶丁○○（現已仳離）管領，其後丁○○於住處裝潢時，在
    前開支票上填載金額後轉讓予甲○○，作為購買冷氣之價款，卻未將該情告知伊
    ，嗣伊因核閱支票簿存根，未見系爭支票簽發之紀錄，又找不著前開支票，遂誤
    認遭進出住處之裝潢工人擅自取走，而辦理掛失止付，報警協查等語。公訴人認
    被告涉有未指定犯人誣告罪嫌，無非以證人丙○○、甲○○等人於警、偵訊中之
    證述，佐以系爭支票退票理由單、票據掛失止付通知書、遺失票據申報書及掛失
    止付票據提示人資料查報表等，為主要論據。
四、第查：
    （一）證人丙○○、甲○○於警、偵訊中固證述先後合法取得前開支票，證明系
          爭支票並未遺失，然證人甲○○於偵查中猶就自丁○○手中取得前開支票
          ，票上金額係丁○○所填載等情證陳明確（見偵查卷第三十六頁反面），
          其於本院訊問時復詳述：「買冷氣是丁○○買的，我也是去伯爵街那裡領
          款，是跟丁○○聯絡的，我去現場的時候，那時有很多人，有工人、他們
          的家人我是向丁○○領款，那時乙○○在廚房，我不知道被告是否知情，
          丁○○就到房間裡去拿支票拿出來是寫好的，我不知道是進房間寫，還是
          事前就寫好了，被告在廚房出來看到我點個頭，我沒有告訴她我來做什麼
          ，這張票是在八十八年二月初交給我，我發現這張票跳票了，是證人黃桂
          竹通知我的，我覺得很奇怪，就打電話給丁○○，他不在，是被告接電話
          ，她說不知道這張票是給誰，她有說當時家裡很亂，不知道這張票是丟掉
          了，還是多撕一張給人，或是工人偷走了，她一直跟我道歉，她說她會撤
          銷，事後我有告訴她票已經過了（按，即已獲付款）。」（見本院八十九
          年二月十七日訊問筆錄），證人丙○○於警訊及本院訊問時，皆證稱系爭
          支票係由甲○○轉讓予伊，伊屆期提示不獲付款，經聯絡甲○○後，再為
          提示，即獲兌現（見偵查卷第三頁反面及本院八十九年二月十七日訊問筆
          錄），經核均與被告辯解情由無何扞格。
    （二）另證人丁○○於本院審理時結證稱：「當時我們家汐止那裡在裝潢，那時
          有很多工人，那時（前開支票）由我簽發金額交給證人甲○○，是要付冷
          氣價款，後來票頭那裡沒有寫給誰，後來一時找不到，我以為是遺失，就
          去掛失，票原本是被告的，但是那段時間都是由我去管理使用，我以為遺
          失被偷走，就帶被告乙○○去掛失，所以被告乙○○根本就以為票真的是
          掉了，我也以為票掉了。」（見本院八十九年三月二十三日審判筆錄），
          以之參合證人甲○○、丙○○等右揭證言，及被告於票載發票日八十八年
          三月三十一日後三日即同年四月三日便辦理註銷掛失止付，丙○○於同年
          四月六日再為提示獲得付款之事實（此據偵查卷第五頁警訊筆錄載明，並
          見卷附支票影本），俱徵前開支票乃被告交丁○○管領，因丁○○向林柏
          宏購買冷氣，而由丁○○填載金額逕交甲○○收執，作為給付冷氣價款之
          用，甲○○又將前開支票轉讓予丙○○，但因丁○○未於支票簿存根填載
          此一發票紀錄，亦不曾將上開支用情形告知被告，致對上情毫無所悉之被
          告日後誤認前開支票遺失，而為掛失止付，且報警協查，丙○○屆期提示
          前開支票，乃不獲付款，嗣丙○○轉告甲○○相詢，被告始知前開支票並
          未遺失，隨而撤銷止付，丙○○再為提示即獲付款諸情無訛；至前開支票
          退票理由單、票據掛失止付通知書、遺失票據申報書及掛失止付票據提示
          人資料查報表等書證，僅能佐認被告客觀上曾辦理系爭支票之掛失止付，
          及相應報請警察機關協查侵占遺失物罪嫌屬實，尚無從執以證明被告主觀
          上有何明知支票未遺失而故為虛偽申告之意思，要難於本件中資為不利於
          被告認定之論據；綜上被告所辯，與事實相符，應可採信。
五、從而，被告於辦理掛失止付時，對前開支票並未遺失之事實，無何認識，則其相
    應報請警察機關協查侵占遺失物罪嫌，應無誣告他人犯罪之故意存在，自無從依
    刑法第一百七十一條第一項之未指定犯人誣告罪名相繩，此外復查無其他積極證
    據足證被告有何誣告犯行，揆諸首開法條規定、裁判先例意旨及說明，本件核屬
    不能證明被告犯罪，即應為無罪之諭知，以昭審慎。
據上論結，應依刑事訴訟法第三百零一條第一項，判決如主文。
本案經檢察官張云綺到庭執行職務。
中      華      民      國     八十九    年      四      月      六     日
                                    臺灣板橋地方法院刑事第六庭
                                        法  官  蔡  新  毅
右正本證明與原本無異。
如不服本判決，應於判決送達後十日內，向本院提出上訴狀。
                                        書記官  謝  麗  秋
中      華      民      國     八十九    年      四      月      六     日


司法院資訊處製作；財團法人民間司法改革基金會備份。
